臺灣新竹地方法院民事判決　　　　　　　89年度家訴字第48號
原　　　告　己○○
　　　　　　　　　　　　號
訴訟代理人　郭杞堂律師
上　一　人
複　代理人　子○○
被　　　告　丙○○
被　　　告　甲○○
上二人共同
兼訴訟代理　乙○○
人　　　　　　　　　　　樓
被　　　告　庚○○○
兼訴訟代理　辛○○
人
被　　　告　壬○○○
　　　　　　　　　　　　樓之三.
被　　　告　卯○○
被　　　告　辰○○RITA .
被　　　告　寅○○
上　一　人
訴訟代理人　潘秀華律師
被　　　告　丑○○
被　　　告　巳○○○
　　　　　　　　　　　　樓之三.
被　　　告　戊○○
被　　　告　丁○○
上二人共同
訴訟代理人　癸○○
　　　　　　　　　　　　樓－三.
被　　　告　辛○○
被　　　告　乙○○
　　　　　　　　　　　　樓
當事人間分割遺產事件，本院於94年3月29日言詞辯論終結，判
決如下：
    主  文
被繼承人李呈奇之遺產准予分割如附表三所示。
訴訟費用由原告負擔壹萬玖仟陸佰伍拾玖分之玖仟貳佰捌拾伍，
被告丙○○、甲○○、乙○○負擔壹萬玖仟陸佰伍拾玖分之玖佰
壹拾，被告辛○○、庚○○○、壬○○○、巳○○○、戊○○、
丁○○各負擔壹萬玖仟陸佰伍拾玖分之壹仟零玖拾貳，被告卯○○、辰○○、寅○○、丑○○負擔壹萬玖仟陸佰伍拾玖分之貳佰
柒拾參。
    事實及理由
甲、程序方面
    被告丙○○、甲○○、庚○○○、壬○○○、卯○○、辰○○、丑○○、巳○○○、戊○○、丁○○、辛○○、乙○○
    未於最後之言詞辯論期日到場，查無民事訴訟法第三百八十
    六各款所列情形之一，准原告聲請，由其一造辯論而為判決
    。
乙、實體方面
一、原告主張：兩造之被繼承人李呈奇於民國84年6月7日過世，
    其法定繼承人為兩造共14人，其中丙○○、乙○○、甲○○
    係已歿長男李德滋之代位繼承人，卯○○、辰○○、寅○○
    、丑○○則為已歿五女李英英之代位繼承人，被繼承人李呈
    奇生前於83年4月9日立有自書遺囑二份，並經依法認證，在
    上開遺囑中，被繼承人李呈奇將其名下落新竹縣竹北市○○○段（重測後編為竹北市○○段）之土地（持分均為三分之
    一）指定分配予次子即原告己○○，另將坐落新竹市○○段
    （重測後編為新竹市○○段）土地（持分均為三分之一）指
    定分配其中二分之一予長子李德滋之遺族，其餘二分之一指
    定分配予七個女兒均分。按民法第1164條規定：繼承人得隨
    時請求分割遺產。但法律另有規定或契約另有訂定者，不在
    此限。第1165條第1項規定：被繼承人之遺囑，定有分割遺
    產之方法，或託他人代定者，從其所定。上開二份自書遺囑
    中，已就遺產分割之方法及之應繼分指定明確，自應依其所
    定為分割，但慮及其他繼承人之特留分，原告爰提出分割分
    案如本院卷(三)第95頁所示。
  並聲明：兩造繼承被繼承人李呈奇之遺產准予分割如原告所提
  分割方案。
二、被告抗辯：否認原告所提出被繼承人李呈奇自書遺之真正，
    且該遺囑增刪字句處並未註明增減字數及另行簽名，且該公
    證人Willian　W.M.Gee在加拿大並不具有認證遺囑之資格，
    故不符合民法第1190條、第1191條自書遺囑或公證遺囑之要
    件，且被繼承人李呈奇於82年間赴加拿大時已年屆93高齡，
    其身體甚為衰老病弱，加上聽力低近乎耳聾，視力模糊不清
    ，心律不整，骨質疏鬆、四肢無力，雙手有明顯顫抖，未能
    持筷用餐，何能寫出如此精確整潔的遺囑，該遺囑應屬偽造
    。且遺囑之內容偏袒原告甚多，天下父母心，豈有如此過分
    離譜之舉，該遺囑經兩造在加拿大涉訟時，由加拿大法院命
    原告提出原本交由被告李珠珠、丁○○委請具格之專家鑑定
    ，結果證實為偽造。又系爭遺產大部分為土地持分，請求變
    價分割。
  並聲明：原告之訴駁回。
三、被告辰○○未於言詞辯論期日到場，亦未提出準備書狀作何
    聲明或陳述。
四、得心證之理由
    本件應審究者為：本件繼承事件及遺囑成立要件及效力，應
    適用何準據法？原告提出之被繼承人李呈奇自書遺囑是否為
    真正？並符合法定方式？遺產分割之方式及各繼承人之應繼
    分為何？玆分述如下：
（一）本件繼承事件及遺囑成立要件及效力，應適用何準據法？
      按繼承，依被繼承人死亡時之本國法。但依中華民國法律
      中華民國國民應為繼承人者，得就其在中華民國之遺產繼
      承之；又遺囑之成立要件及效力，依成立時遺囑人之本國
      法，涉外民事法律適用法第22條、第24條第1項定有明文
      。被繼承人李呈奇死亡時為中華民國人民，為兩造所不爭
      執，故有關遺產繼承及遺囑成立之要件及效力，應依我國
      法之規定，合先敘明。查被繼承人李呈奇於84年6月7日死
      亡，原告及被告辛○○、庚○○○、壬○○○、巳○○○
      、戊○○、李珠珠為其子女，而被告丙○○、乙○○、甲○○為已歿長男李德滋之代位繼承人，被告卯○○、寅○○、辰○○、丑○○為已歿五女李英英之代位繼承人等情
      ，有繼承系統表及
      條、1140條規定，被繼承人李呈奇之遺產自應由兩造共同
      繼承。
（二）原告提出之被繼承人李呈奇自書遺囑是否為真正？並符合
      法定方式？
      (1)按民法第1190條規定：自書遺囑者，應自書遺囑全文，
        記明年、月、日，並親自簽名；如有增減、塗改，應註
        明增減、塗改之處所及字數，另行簽名。原告提出被繼
        承人李呈奇於83年4月9日之自書遺囑二份，為被告否認
        其真正，並辯稱該二份遺囑未符合法定要件，自應由原
        告先就遺囑之真正負舉證之責任（民事訴訟法第277條
        ）。經本院命原告提出系爭二份自書遺囑原本，連同原
        告提出之被繼承人李呈奇生前所寫之詩文一份、信函一
        份、中藥處方籤四份、筆記本三份（以上均原本）、加
        拿大移民申請表影本一份，及本院向台北市中正區戶政
        事務所調取之李呈奇印鑑登記申請書原本一份，囑託法
        務部調查局，鑑定自書遺囑與其餘文件之筆跡慣性是否
        相同，該局鑑定結果認為甲１（即就竹北市○○○段土
        地所為遺囑）、甲２（即就新竹市○○段土地所為遺囑
        ）筆跡與乙類（即被繼承人李呈奇生前所書文件）之筆
        劃特徵極相似，雖因部分參鑑字跡與系爭遺囑字跡時間
        相隔過久，字跡有變化，但仍研判均有可能係同一人所
        書寫，有該局92年11月10日調科貳字第09200371470號
        鑑定通知書一份在卷可稽（見本院卷(二)第115頁—133
        頁）。被告雖抗辯除加拿大移民申請表及戶政事務所函
        外，其餘送鑑文件無法確認係被繼承人李呈奇生前之筆
        跡云云，惟查，原告提出之被繼承人李呈奇生前所書文
        件，紙質均泛黃陳舊，內容係被繼承人李呈奇生前給原
        告之私人信函，或悼念已逝五女李英英之詩文，或有關
        中藥之處分箋及記事本，而被告戊○○自承被繼承人李
        呈奇為西醫，惟對中醫很有興趣，家中無其他人習中醫
        等語（見本院卷(一)第159頁），且被告前曾委託美國加
        州聖荷西大學張維國教授及美國加州訴訟文書鑑定人安
        席維爾鑑定系爭遺囑（鑑定報告見本院卷(一)第64頁以下
        、86頁以下），張維國教授之鑑定報告顯示，被告亦有
        提供1993、1994之中藥處方箋作為鑑定範本，另本院函
        箋五份，兩造在加拿大因遺產涉訟時，原告曾遵加拿大
        卑詩省高等法院之命令，於1999年6月19日提出交予被
        告之律師所聘請之安席維爾進行筆跡分析（見本院卷(一)
        第332、337頁），在上開文件左下方以鉛筆註記之「
        AS99 -06-19」，應係安席維爾所為，故兩造在加拿大
        涉訟時，原告提出上開文件，兩造均不爭執係被繼承人
        李呈奇生前所書寫，而以之作為筆跡鑑定之樣本，被告
        在本件訴訟始改口否認，又無法提出其他被繼承人李呈
        奇生前所寫之筆跡文件供本院調查，本院綜合上情，認
        為原告提出之文件，堪信為被繼承人李呈奇生前所寫，
        足堪作為筆跡鑑定之比對範本。
      (2)被告又提出張維國、安席維爾、陳虎生等專家之鑑定報
        告（鑑定報告見本院卷(一)第64頁以下、86頁以下、本院
        卷(三)第47頁以下），主張系爭二份遺囑為偽造云云。惟
        查，張維國之鑑定報告（1995年10月7日作成）係比對
        「疑書」（即竹北市○○○段遺囑），與範本一（即新
        竹市○○段遺囑）與範本二（即1993.1994所寫中藥處
        方），是否為同一人所寫，鑑定結果為疑書極可能並非
        出書寫範本一者之手筆，另陳虎生之鑑定報告亦係比對
        系爭二份自書遺囑是否為同一人所書寫，鑑定結果認為
        編號甲（即新竹市○○段遺囑）與編號乙（竹北市○○○段遺囑）並非同一人所寫，編號甲字跡或編號乙字跡
        可能係以摹寫偽造方式而得，惟上開二份鑑定報告所依
        據之送鑑文件均為影印本，本有可能因影印造成失真之
        虞，故張維國鑑定報告中亦載明疑書中有若干續筆或補
        筆之跡象，並有若干無文法上或自然書寫之細微筆跡，
        究為書寫者所留或複印機不潔所致，須檢查原件始能斷
        定等語，故該鑑定僅為初步鑑定。陳虎生之鑑定報告就
        編號乙部分字跡逐一與編號甲字跡比對檢視時，編號乙
        之影印字體有明顯暈染模糊不潔之痕跡，造成編號乙之
        字體較粗，與本院所持有之原本字體顯有不同，該報告
        據此比對出系爭二份遺囑書寫特徵有七處不相同，並認
        為系爭二份遺囑非同一人所寫，能否採信，即有疑問。
        且本院針對陳虎生鑑定報告中，質疑系爭二份遺囑係以
        描繪摹寫之方式作成一節，訊問鑑定人即法務部調查局
        鑑定人員鄭家賢，其陳稱：描繪的文件通常字跡都不太
        流暢，系爭二份遺囑的字跡應該不是描繪的，其鑑定前
        就已經考慮到描繪的問題，應該先排除描繪偽造的可能
        性後，再做鑑定。鑑定時是使用特徵分析及歸納比對的
        方法將送鑑定文件的文字放大比對，雖然有少部份文字
        的特徵不一樣，但其認為是因為書寫時間相隔太久所致
        ，比對結果還是認為甲一甲二類筆跡與乙類是屬於極相
        似，即有八、九成筆跡特徵相同；另有關被告質疑被繼
        承人李呈奇在書寫遺囑時已經是90多歲的老人，於83年
        2 月24日在加拿大移民局文件上簽名的筆跡有抖動的現
        象，寫遺囑時卻沒有顫抖現象，顯不合理等情，本院亦
        就此訊問鑑定人，鑑定人陳稱：應視被繼承人在書寫遺
        囑當時的健康狀況而定，他在移民局文件簽名時的健康
        狀況和寫遺囑時的狀況並不一定相同，不能否定遺囑的
        真正，因為遺囑的筆跡特徵和其他文件的筆跡特徵有許
        多是相同的等語（見本院卷(三)第31頁以下），本院認為
        鑑定人已就被告質疑之事項提供充分之說明，而被告從
        未提出被繼承人李呈奇在83年4月間健康狀況之相關證
        據資料到庭，以證明被繼承人李呈奇當時無書寫能力之
        可實，被告辯稱被繼承人李呈奇絕無可能書寫本件自書
        遺囑云云云，即非可採。而安席維爾之鑑定報告（19
        99 年8月3日作成）固然有取得系爭遺囑及相關比對文
        件之原本，鑑定之目的在辨認系爭二份遺囑是否為同一
        人所撰寫，及是否於同一日撰寫，及比對1993年6月在
        台北所蓋郵戳之信封上筆跡與信封內紅色邊框之信紙（
        應係本院送請法務部調查局鑑定之附件四信函）內筆跡
        是否相同，鑑定結果認遺囑係不同二人所寫，及信封之
        筆跡與信紙之筆跡為不同之二人所寫。惟該鑑定人究非
        中國人，與以中文為母語並受有中文筆跡鑑定專業訓練
        之法務部調查局鑑定人員相比，本院認為法務部調查局
        之鑑定報告可信度應高於安席維爾之鑑定報告。綜上，
        本院認為被告所提出之三份鑑定報告均不足以否定法務
        部調查局所為之鑑定結果，被告所辯均不足採信。
      (3)被告又抗辯，系爭二份遺囑在增減字句處，未註明增減
        處所、字數及另行簽名，不符合民法第1190條之規定，
        遺囑為無效云云，惟按，民法第1190條規定之立法意旨
        ，應在確保遺囑所載內容，均係出於被繼承人之真意，
        以昭慎重，並防止遭他人竄改變造，規定之重點應在於
        被繼承人應自書遺囑全文，至於未依法定方式所為增刪
        塗改，應視為無變更，而保持效力，尤其在增減塗改字
        句並不足以造成遺囑文義之變更，或造成無法辨識遺囑
        內容時，如拘泥於1190條規定之文義，而謂遺囑歸於無
        效，無異因噎廢食，反而有違該條文之立法原意。系爭
        自書遺囑本院認定確實為被繼承人李呈奇本人所寫，已
        如前述，雖然竹北市豆子埔土地之遺囑，第二行「吾」
        及「子」兩字之間，增加一「次」字，新竹市○○段土
        地之遺囑，第五行「宗」及「或」兩字之間，減去一「
        為」字，其增減並未變更遺囑文義或實質內容，依前開
        說明，本院認為尚不影響遺囑之效力，應視為上開增減
        處無變更，被告辯稱系爭遺囑無效云云，尚不足採。
（三）遺產分割之方式及各繼承人之應繼分為何？
      (1)按民法第1164條規定：繼承人得隨時請求分割遺產。但
        法律另有規定或契約另有訂定者，不在此限。第1165條
        第1項規定：被繼承人之遺囑，定有分割遺產之方法，
        或託他人代定者，從其所定。第1187條規定：遺囑人於
        不違反關於特留分規定之範圍內，得以遺囑自由處分遺
        產。第1223 條第1款規定：繼承人之特留分，依左列各
        款之規定：直系血親卑親屬之特留分，為其應繼分二分
        之一。第1225條規定：應得特留分之人，如因被繼承人
        所為之遺贈，致其應得之數不足者，得按其不足之數由
        遺贈財產扣減之。受遺贈人有數人時，應按其所得遺贈
        價額比例扣減。又按分割共有物，究以原物分割，或變
        價共有物分配其價金，法院固有自由裁量之權，不受共
        有人主張之拘束，但仍應斟酌當事人之聲明、共有物之
        性質、經濟效用及全體共有人之利益等公平決定之（最
        高法院84年度台上字第1756號、85年度台上字第338號
        ）。依上開規定，兩造為李呈奇之遺產繼承人，因無法
        協議分割，原告自得隨時請求分割遺產，分割之方式及
        各繼承人之應繼分，原則上按遺囑指定之方式，但有侵
        害繼承人之特留分時，應由受遺贈人所得遺贈按比例扣
        減。被告雖主張以變價方式分割，惟本院審酌被繼承人
        李呈奇所遺之土地均為持分土地，如以變價方式分割，
        須踐行通知共有人優先承買之繁雜手續，非但耗費時間
        ，亦影響買受人購買意願及購買價格，不若以原物分割
        並保持分別共有方式較為簡便，對繼承人權益亦無不利
        之處，如繼承人於遺產分割後確實不願保持共有，仍可
        以變賣共有部分，或訴請分割整筆土地，故認以原物分
        割之方式較為妥當。
      (2)又按遺產價值之算定及遺贈是否侵害特留分及如何扣減
        ，應以遺產分割時之價值為計算基礎，而非以被繼承人
        死亡時之價值為計算基礎，因被繼承人死亡時，遺產尚
        屬全體繼承人公同共有，至遺產分割時，始各自取得所
        分得部分之財產權，故系爭遺產土地本院依最新之公告
        現值即93年及94年之公告現值計算其價值，加計銀行存
        款、出售股份之現金後，遺產總額為196,598,325元（
        如附表一），被繼承人李呈奇九名子女每名至少應保留
        之特留分為18分之1，即1092萬2129元，如依被繼承人
        李呈奇之二份遺囑所示，竹北市○○○段土地（重測後
        編為水瀧段）歸原告取得，新竹市○○段土地（重測後
        編為力行段）二分之一歸李德滋之遺屬取得，另二分之
        一由七名女兒平分，則原告分得之遺產價值為132,209
        ,524 元，李德滋遺族分得之遺產價值為31,168,316元
        ，七名女兒各自分得之遺產價值為4,745,783元，比特
        留分短少6,176,346元，七人共短少43,234,422 元（詳
        如附表二），縱使依照原告最後提出之分割方案（見本
        院卷(三)第95頁），提出竹北市○○段83、90、79 、74
        地號4筆土地各6分之1予七名女兒分配，惟四筆提出土
        地金額僅為26,264,444元，仍不足彌補七名女兒之特留
        分不足部分（0000000＋0000000＋00000000＋0000 000
        ＝00000000），故不足採，上開特留分不足數額應由原
        告及李德滋之代位繼承人即被告丙○○、甲○○、乙○○（即李德滋部分）所受遺贈價值按比例扣減，即原告
        應扣減34,986,399元，丙○○、甲○○、乙○○共應扣
        減8,248,023元（計算方式：原告部分為00000 000 ×
        000000000／（000000000＋00000000）＝0000000 0 ，
        李德滋部分為00000000×00000000／（000000000＋
        00000000）＝0000000），且被繼承人李呈奇所遺之土
        地地目、價值各不相同，為公平計，應就其取得之所有
        土地平均扣減，而非由原告自行指定扣減之地號。
      (3)玆計算兩造分割後取得之遺產如下（詳見附表三）：
        竹北市○○段土地：
          竹北市○○段土地14筆（持分均3分之1）價值共為13
          1,867,496元，應扣減34,986,399元，即由原告分得
          之持分3分之1中，扣減000000000分之00000000，即
          扣減持分1749／19779（計算方式：將分母及分子均
          取至萬元為止計算，1／3×3498／13186＝1749／
          19779），原告剩餘持分為4844／19779（計算方式：
          1／3－1749／19779＝4844／19779）。上開扣減之持
          分由被繼承人李呈奇七名女兒平分，每人為1749／1
          38453（計算方式：1749／19779÷7＝1749／138453
          ）。被告卯○○、辰○○、寅○○、丑○○為李英英
          之代位繼承人，受分配之持分應再除以4即1749／553
          812。
        新竹市○○段土地：
          新竹市○○段土地6筆（持分均3分之1），依遺囑李
          德滋分得半數即持分6分之1，價值共為30,826,288元
          ，應扣減8,248,023元，即由李德滋分得之持分1／6
          中扣減00000000分之0000000，即扣減持分4623分之
          206 （計算方式：將分母及分子均取至萬元為止計算
          ，1 ／6×824／3082＝206／4623），李德滋之代位
          繼承人剩餘持分為3387／27738（計算方式：1／6－
          206／43623＝3387／27738），由丙○○、甲○○、
          乙○○三人均分，每人分得1129／27738。上開扣減
          之持分，加上被繼承人李呈奇七名女兒原分得之持分
          1／6後合計為5859／27738（計算方式：1／6＋206／
          4623＝5859／27738），由被繼承人李呈奇七名女兒
          平分，每人分得837／27738（計算方式：5859／2773
          8÷7＝837／27738），被告卯○○、辰○○、寅○○
          、丑○○為李英英之代位繼承人，受分配之持分應再
          除以4即837／110952。
        新竹市○○段、武陵段、高峰段土地，及存款、出售
          股份之現金，遺囑並未指定，均按應繼分分配，即由
          被繼承人李呈奇之九名子女均分，丙○○、甲○○、
          乙○○係李德滋之代位繼承人，故每人應再除以3，
          卯○○、辰○○、寅○○、丑○○為李英英之代位繼
          承人，每人應再除以4。
五、綜上，原告提起分割遺產之訴，並無不合，並准予原物分割
    如附表三所示。
六、本院認原告提出被繼承人李呈奇之自書遺囑為真正，並符合
    法定要件，兩造就自書遺囑在加拿大所為之認證程序是否合
    法及其餘之攻擊防禦方法，經審酌後均與判決結果不生影響
    ，爰不予一一論列，附此敘明。
七、訴訟費用負擔之依據：民事訴訟法第80條之1。
中　　華　　民　　國　　94　　年　　4 　　月　　22　　日
                  民事第二庭法　官　彭洪英
以上正本係照原本作成
如對本判決上訴，須於判決送達後廿日內向本院提出上訴狀
中　　華　　民　　國　　94　　年　　4 　　月　　22　　日
                            書記官　蔣淑君
 附表一：遺產明細
┌───┬─────────────┬────┬──────┬─────┬──────┐
│編號  │地段                 地號 │ 面積   │  公告現值  │權利範圍  │ 價值       │
│      │                          │ （平方 │  （平方公  │          │            │
│      │                          │ 公尺） │   尺／元） │          │            │
├───┼─────────────┼────┼──────┼─────┼──────┤
│1     │新竹縣竹北市○○段   52   │ 5022.37│  20694     │1／3      │ 34,644,308 │
│      │                          │        │            │          │            │
│      │                          │        │            │          │            │
│2     │                     614  │  690.98│  18000     │1／3      │ 4,145,880  │
│      │                          │        │            │          │            │
│      │                          │        │            │          │            │
│3     │                     91   │  760.18│  18000     │1／3      │ 4,561,080  │
│      │                          │        │            │          │            │
│      │                          │        │            │          │            │
│4     │                     78   │  281.12│  22813     │1／3      │ 2,137,730  │
│      │                          │        │            │          │            │
│      │                          │        │            │          │            │
│5     │                     83   │  946.55│  22813     │1／3      │ 7,197,882  │
│      │                          │        │            │          │            │
│      │                          │        │            │          │            │
│6     │                     82   │ 1489.86│  19000     │1／3      │ 9,435,780  │
│      │                          │        │            │          │            │
│      │                          │        │            │          │            │
│7     │                     81   │ 1239.91│  19000     │1／3      │ 7,852,763  │
│      │                          │        │            │          │            │
│      │                          │        │            │          │            │
│8     │                    104   │   35.52│  19000     │1／3      │ 224,960    │
│      │                          │        │            │          │            │
│      │                          │        │            │          │            │
│9     │                     90   │  442.73│  22813     │1／3      │ 3,366,666  │
│      │                          │        │            │          │            │
│      │                          │        │            │          │            │
│10    │                     79   │ 4863.43│  21185     │1／3      │ 34,343,922 │
│      │                          │        │            │          │            │
│      │                          │        │            │          │            │
│11    │                     85   │  959.62│  36652     │1／3      │ 11,723,997 │
│      │                          │        │            │          │            │
│      │                          │        │            │          │            │
│12    │                     74   │  614.93│  37177     │1／3      │ 7,620,418  │
│      │                          │        │            │          │            │
│      │                          │        │            │          │            │
│13    │                     70   │  312.22│  39577     │1／3      │ 4,118,910  │
│      │                          │        │            │          │            │
│      │                          │        │            │          │            │
│14    │                     61   │   36.99│  40000     │1／3      │ 493,200    │
│      │                          │        │            │          │            │
├───┼─────────────┼────┼──────┼─────┼──────┤
│15    │新竹市○○段         11   │ 4038.46│   1400     │1／3      │ 1,884,615  │
│      │                          │        │            │          │            │
│      │                          │        │            │          │            │
│16    │                      2   │ 2045.63│   1400     │1／3      │ 954,627    │
│      │                          │        │            │          │            │
├───┼─────────────┼────┼──────┼─────┼──────┤
│17    │新竹市○○段       1180-1 │     10 │  51000     │1110／5050│ 112,099    │
│      │                          │        │            │          │            │
├───┼─────────────┼────┼──────┼─────┼──────┤
│18    │新竹市○○段        681   │  197.12│   1800     │1／3      │ 118,272    │
│      │                          │        │            │          │            │
├───┼─────────────┼────┼──────┼─────┼──────┤
│19    │新竹市○○段        381   │   33.31│   1400     │1／3      │ 15,545     │
│      │                          │        │            │          │            │
│      │                          │        │            │          │            │
│20    │                    115   │29132.11│   6000     │1／3      │ 58,264,220 │
│      │                          │        │            │          │            │
│      │                          │        │            │          │            │
│21    │                    115-2 │  402.28│   6000     │1／3      │ 804,560    │
│      │                          │        │            │          │            │
│      │                          │        │            │          │            │
│22    │                    116   │ 1012.39│   6000     │1／3      │ 2,024,780  │
│      │                          │        │            │          │            │
│      │                          │        │            │          │            │
│23    │                    114   │  768.75│   1400     │1／3      │ 358,750    │
│      │                          │        │            │          │            │
│      │                          │        │            │          │            │
│24    │                    114-2 │  395.83│   1400     │1／3      │ 184,721    │
│      │                          │        │            │          │            │
├───┼─────────────┼────┼──────┼─────┼──────┤
│25    │世華銀行存款              │        │            │          │ 2,436      │
│      │                          │        │            │          │            │
│      │                          │        │            │          │            │
│26    │台北郵局存款              │        │            │          │ 1,170      │
│      │                          │        │            │          │            │
│      │                          │        │            │          │            │
│27    │東和鋼鐵股份              │        │            │          │ 5,034      │
├───┴─────────────┴────┴──────┴─────┴──────┤
│總計：                                                                   196,598,325│
└──────────────────────────────────────────┘
 附表二：依遺囑指定方式各繼承人所得遺產價值
┌─────────────────────────────────────────────────┐
│遺產類別                  遺產價值          己○○分得        李德滋分得      七名女兒各分得      │
│                                                                                                  │
├─────────────────────────────────────────────────┤
│竹北市○○段土地14筆      131,867,496       131,867,496                                           │
│（分予原告）                                                                                      │
├─────────────────────────────────────────────────┤
│新竹市○○段土地6筆       61,652,576                           30,826,288     4,403,755           │
│（1／2分予李德滋之遺族                                                                            │
│  其餘由7名女兒均分）                                                                             │
├─────────────────────────────────────────────────┤
│新竹市醫專武陵高峰段      69,613            341,068            341,068        341,068             │
│土地4筆（遺囑未指定）                                                                             │
├─────────────────────────────────────────────────┤
│存款及股票價金            8,000             000                000             000                │
│（遺囑未指定）                                                                                    │
├─────────────────────────────────────────────────┤
│合計                                        132,209,524        31,168,316      4,745,783          │
├─────────────────────────────────────────────────┤
│備註：七名女兒每人特留分00000000－0000000＝0000000，0000000×7人＝43,234,422元                    │
└─────────────────────────────────────────────────┘
 附表三：分割後兩造取得之遺產明細
┌──┬──────────────┬──────┬──────┬───────┬───────┐
│編號│  地段                 地號 │ 己○○取得 │乙○○等三人│辛○○等六人各│慍昭惟等四人各│
│    │                            │            │各取得      │取得          │取得          │
│    │                            │            │            │              │              │
├──┼──────────────┼──────┼──────┼───────┼───────┤
│1   │  新竹縣竹北市○○段   52   │4844／19779 │            │1749／138453  │1749／553812  │
│    │                            │            │            │              │              │
│    │                            │            │            │              │              │
│2   │                       614  │4844／19779 │            │1749／138453  │1749／553812  │
│    │                            │            │            │              │              │
│    │                            │            │            │              │              │
│3   │                       91   │4844／19779 │            │1749／138453  │1749／553812  │
│    │                            │            │            │              │              │
│    │                            │            │            │              │              │
│4   │                       78   │4844／19779 │            │1749／138453  │1749／553812  │
│    │                            │            │            │              │              │
│    │                            │            │            │              │              │
│5   │                       83   │4844／19779 │            │1749／138453  │1749／553812  │
│    │                            │            │            │              │              │
│    │                            │            │            │              │              │
│6   │                       82   │4844／19779 │            │1749／138453  │1749／553812  │
│    │                            │            │            │              │              │
│    │                            │            │            │              │              │
│7   │                       81   │4844／19779 │            │1749／138453  │1749／553812  │
│    │                            │            │            │              │              │
│    │                            │            │            │              │              │
│8   │                      104   │4844／19779 │            │1749／138453  │1749／553812  │
│    │                            │            │            │              │              │
│    │                            │            │            │              │              │
│9   │                       90   │4844／19779 │            │1749／138453  │1749／553812  │
│    │                            │            │            │              │              │
│    │                            │            │            │              │              │
│10  │                       79   │4844／19779 │            │1749／138453  │1749／553812  │
│    │                            │            │            │              │              │
│    │                            │            │            │              │              │
│11  │                       85   │4844／19779 │            │1749／138453  │1749／553812  │
│    │                            │            │            │              │              │
│    │                            │            │            │              │              │
│12  │                       74   │4844／19779 │            │1749／138453  │1749／553812  │
│    │                            │            │            │              │              │
│    │                            │            │            │              │              │
│13  │                       70   │4844／19779 │            │1749／138453  │1749／553812  │
│    │                            │            │            │              │              │
│    │                            │            │            │              │              │
│14  │                       61   │4844／19779 │            │1749／138453  │1749／553812  │
│    │                            │            │            │              │              │
├──┼──────────────┼──────┼──────┼───────┼───────┤
│15  │  新竹市○○段         11   │  27分之1   │   1／81    │    1／27     │  1／108      │
│    │                            │            │            │              │              │
│    │                            │            │            │              │              │
│16  │                        2   │  27分之1   │   1／81    │    1／27     │  1／108      │
│    │                            │            │            │              │              │
├──┼──────────────┼──────┼──────┼───────┼───────┤
│17  │  新竹市○○段       1180-1 │ 1110／45450│1110／136350│ 1110／45450  │  1110／181800│
│    │                            │            │            │              │              │
├──┼──────────────┼──────┼──────┼───────┼───────┤
│18  │  新竹市○○段        681   │ 1／27      │   1／81    │    1／27     │   1／108     │
│    │                            │            │            │              │              │
├──┼──────────────┼──────┼──────┼───────┼───────┤
│19  │  新竹市○○段        381   │            │1129／27738 │ 837／27738   │  837／110952 │
│    │                            │            │            │              │              │
│    │                            │            │            │              │              │
│20  │                      115   │            │1129／27738 │ 837／27738   │  837／110952 │
│    │                            │            │            │              │              │
│    │                            │            │            │              │              │
│21  │                      115-2 │            │1129／27738 │ 837／27738   │  837／110952 │
│    │                            │            │            │              │              │
│    │                            │            │            │              │              │
│22  │                      116   │            │1129／27738 │ 837／27738   │  837／110952 │
│    │                            │            │            │              │              │
│    │                            │            │            │              │              │
│23  │                      114   │            │1129／27738 │ 837／27738   │  837／110952 │
│    │                            │            │            │              │              │
│    │                            │            │            │              │              │
│24  │                      114-2 │            │1129／27738 │ 837／27738   │  837／110952 │
│    │                            │            │            │              │              │
├──┼──────────────┼──────┼──────┼───────┼───────┤
│25  │  世華銀行存款2436元        │  270       │      90    │      270     │    69        │
│    │                            │            │            │              │              │
│    │                            │            │            │              │              │
│26  │  台北郵局存款1170元        │  129       │      43    │      130     │    33        │
│    │                            │            │            │              │              │
│    │                            │            │            │              │              │
│27  │  東和鋼鐵股份出售款5034元  │  559       │     187    │      559     │    140       │
└──┴──────────────┴──────┴──────┴───────┴───────┘
